Inventaris van het archief van de Regeringscommissaris voor het Nederlands-Duits Credietverdrag van 1920, 1919-1946
Nationaal Archief, Den Haag
Commissie Nederlands-Duits Kredietverdrag 1920
Cie. Nederlands-Duits Kredietverdrag
1919-1946
F23236
1.00 meter; 46 inventarisnummers.
Normale geschreven, getypte en gedrukte documenten, geen bijzondere handschriften.
Nationaal Archief, Den Haag
Regeringscommissaris voor het Nederlands-Duits Credietverdrag van 1920
Het archief van de Regeringscommissaris voor het Nederlands-Duits Credietverdrag van 1920 bevat onder meer verslagen van de onderhandelingen voor de lening van de Nederlandse Bank aan Duitsland, correspondentie in verband met de uitvoering en wijziging van het kredietverdrag, en financiële overzichten van de verstrekte leningen.
Archiefvorming
Geschiedenis van de archiefvormer
Het Nederlands-Duits Credietverdrag van 11 mei 1920, gepubliceerd bij Koninklijk Besluit van 17 januari 1921 (Staatsblad nr. 31), hield een credietverlening in van Nederland aan Duitsland van in totaal 200 miljoen gulden. Dit crediet kon worden besteed voor de aankoop van levensmiddelen in Nederland (60 miljoen) en voor de aankoop van grondstoffen voor de Duitse industrie in Nederland of elders (140 miljoen). In ruil hiervoor zou Duitsland aan Nederland 90.000 ton kolen per maand garanderen en een regeling treffen ten aanzien van de uitvoer naar Nederland van kolen, die door de Nederlandsche Maatschappij tot Ontginning van Steenkoolvelden in Duitsland werden gewonnen.
Voor het beheer van dit crediet werd in Duitsland een trustmaatschappij opgericht die de voor het te verlenen crediet benodigde garanties bepaalde, welke van de credietaanvragen moesten worden verlangd. Een filiaal van deze maatschappij (waarin de disponerende banken zeggenschap zouden krijgen) zou in Nederland de boekhouding van deze garanties bijhouden. Een regeringscommissaris zou in dit filiaal zitting hebben en op de credietverlening toezien. Hij zou ook rechtstreeks contact onderhouden met de Duitse Reichskommissar, die aldaar over de goede uitvoering van het verdrag zou waken. Beiden hadden zitting in een Nederlands-Duitse commissie, die nadere regelingen over het verdrag zou uitwerken.
Door de herleving van de Duitse industrie veranderde het crediet, aanvankelijk als hulpverlening bedoeld, van karakter: herhaaldelijk werd het, eerst in 1925, later in 1933 en 1937 (in het laatste geval voor 10 jaar) verlengd, vanwege de voor Duitsland gunstige voorwaarden, waartegenover Nederland gunstiger douane-bepalingen voor de import van zijn tuinbouwprodukten in Duitsland kon bedingen. In 1937 werden alle credieten opgenomen door de Duitse trust zelf en sedertdien onder één post "Sonderkont Treuhand" geregistreerd. In 1943 werd door terugbetaling van de gelden het crediet voortijdig beëindigd.
De regeringscommissaris, Mr. S. de Vries, verzamelde na de feitelijke beëindiging van het crediet gegevens om een gedenkboek van het verdrag te schrijven. Hiervan kwam een groot gedeelte in concept gereed, maar tot een publikatie is het niet gekomen.
Geschiedenis van het archiefbeheer
Op 16 mei 1946 werd het archief door regeringscommissaris Mr. S. de Vries Czn. aan het Algemeen Rijksarchief overgedragen.
De rechtstitel is (nog) onbekend
Inhoud en structuur van het archief
2.08
Inhoud
Het archief bestaat uit de volgende bestanddelen:
Notulen van de bijeenkomsten van onderhandelaars over de totstandkoming van het verdrag, van de Nederlands-Duitse commissie of onderdelen daarvan, statuten van de Trustmaatschappij en algemene regelingen over de afwikkeling van de credieten.
Correspondentie van de regeringscommissaris, chronologisch geordend. Hiervan zijn enkele omvangrijke dossiers uitgesplitst.
Financiële administratie.
Stukken betreffende de geschiedschrijving.
De financiële administratie van de credietverlening aan bedrijven afzonderlijk geschiedde door nummering van deze bedrijven in volgorde van aanmelding. De credietnemende bedrijven zijn geklapperd (zie inventarisnummers 39 en 40). Aan de hand van de corresponderende nummers kan in de dagboeken (inventarisnummers 28-30) worden opgespoord, wanneer de Thesaurier-generaal van 's Rijks Schatkist een crediet verleent, hoeveel daarvan in werkelijkheid van de Nederlandse Bank wordt opgenomen en hoeveel naderhand wordt terugbetaald. Deze nummers staan ook geregistreerd in de kwartaaloverzichten en garantiestaten.
Selectie en vernietiging
Lijst van vernietigde stukken
Eenvoudige beschrijvingen van de totstandkoming en het verloop van verleende credieten aan de verschillende bedrijven, geordend in de dossiers nrs. 1-1524, met uitzondering van dossier 1522, dat de totstandkoming van het bijzondere crediet aan de Trustmaatschappij onder de naam "Sonderkant Treuhand" bevat.
Correspondentie van de Trustmaatschappij over verleende credieten en renteafschrijvingen. (De rente op de credieten wordt nl. beschreven in de halfjaarlijkse overzichten op de credieten voor levensmiddelen in de geschiedschrijving van Mr. S. de Vries, blz. 234.)
Corrrespondentie met de thesaurier van financiën over toegestane credietverleningen en over het verloop van de transacties. ca.1/2 meter.
Rekeningen-courant van de Trustmaatschappij. ca. 1/2 meter.
Rekeningen-courant van de Nederlandse Bank. ca. 1 meter.
Duplicaat-kwartaalverslagen over de verleende en bestede credieten. ca. 0,1 meter.
Lijsten van plaatsgewijze vestiging van de credietnemende bedrijven. 2 delen
Lijsten van disponerende banken. 3 delen. (Hiervan zijn jaaroverzichten bewaard gebleven.)
Afschriften uit de Handelingen der Staten-Generaal. 1 omslag.
Zakelijke mededelingen van niet-principiële aard. 3 dozen.
Eenvoudige begeleidingsbrieven bij uittreksels van kranten, opgevraagd door Mr. S. de Vries als documentatiemateriaal voor zijn geschiedenis. 1 omslag.
De laatste vijf categorieën beslaan totaal ca. 1/2 meter.
Het totale vernietigde gedeelte beslaat ca. 6 meter1 of 85% van het totaal.
Aanwijzingen voor de gebruiker
Openbaarheidsbeperkingen
Volledig openbaar.
Materiële beperkingen
Aanvraaginstructie
Openbare archiefstukken kunnen online worden aangevraagd en gereserveerd. U kunt dit ook via de terminals in de studiezaal van het Nationaal Archief doen. Om te kunnen reserveren dient u de volgende stappen te volgen:
U maakt een profiel aan op www.gahetna.nl, en logt vervolgens in
Via de archiefinventaris (alleen de beschrijvingen met rode nummers) selecteert u het gewenste archiefstuk door op de knop 'Reserveren' te klikken
In het volgende scherm geeft u aan op welke dag u het archiefstuk wilt inzien
Indien u zich bevindt in de studiezaal en een tafelnummer heeft ontvangen kunt u dit nummer vermelden. Als u geen tafelnummer heeft kunt u tafelnummer 777 laten staan
Vervolgens bevestigt u uw reservering door deze te versturen.
Verwant materiaal
Beschikbaarheid van kopieën
Beschrijving van de series en archiefbestanddelen
- Algemeen, I.
  - Verslagen van de bijeenkomsten van de Duitse en Nederlandse regerings-commissies voor de lening-onderhandelingen, met bijlagen. Gestencild, geschreven., September 1919-juni 1920; 1; 1 pak
    Deze bijeenkomsten gingen aan de totstandkoming van het Nederlands-Duits credietverdrag vooraf.
  - Stukken betreffende besprekingen met delegaties van Engeland en Frankrijk over de wenselijkheid van een credietverdrag met Duitsland., 1920; 2; 1 omslag
  - Stukken betreffende de organisatie van de credietverlening aan Duitse bedrijven volgens de bepalingen van het Nederlands-Duits credietverdrag., 1920; 3; 1 pak
  - Statuten van de "Treuhandverwaltung für das Deutsch-Niederländische Finanzabkommen Gesellschaft mit beschränkter Haftung", met concept. Gedrukt., Z.j. (1921); 4; 2 katernen
  - Koninklijk Besluit, van 16 juni 1921, nummer 85, houdende de benoeming van de leden der Nederlands-Duitse Commissie. Afschrift., 5; 1 stuk
  - Notulen van bijeenkomsten der Nederlands-Duitse Credietcommissie. Gestencild., 1921-1924; 6; 1 omslag
  - Notulen van bijeenkomsten van de Nederlandse afdeling der Nederlands-Duitse Credietcommissie, met bijlagen. Gestencild, getypt., 1921-1924; 7; 3 stukken
  - Nota over onderhandelingen betreffende een aanvulling van het credietverdrag met betrekking tot de levering van steenkool. Gestencild., September 1924; 8; 1 stuk
- Correspondentie van de Regeringscommissaris voor het Nederlands-Duits Credietverdrag, II.
  - Correspondentie van Mr. S. de Vries, regeringscommissaris voor het Nederlands-Duits credietverdrag., 1921-1943; 9-21; 14 pakken
    - 1921, 9
    - 1922, 10
    - 1923, 11
    - 1924, 12
    - 1925, 13
    - 1926-1927, 14
    - 1928-1929, 15
    - 1930-1931, 16
    - 1932-1933, 17
    - 1934-1935, 18
    - 1936-1937, 19
    - 1938-1939, 20
    - 1940-1943, 21
  - Correspondentie over een protest van de Vereniging van Nederlandsch Oliefabrikanten tegen credietverlening aan Duitse olie-industrie, met bijlagen., 1923-1924; 22; 1 omslag
  - Correspondentie over de bezetting van het Roergebied door het Franse leger en een daaruit voortvloeiend verdrag tussen de Trustmaatschappij en de Allianz-Versicherungs-Aktien-Gesseltschaft houdende een verzekering tegen onderdrukking en oproer, met bijlagen., 1924; 23; 1 omslag
  - Correspondentie over de wijziging van het Nederlands-Duits credietverdrag in 1925, met bijlagen., 1924-1926; 24; 1 omslag
  - Correspondentie betreffende een protest van de NV Philips tegen credietverlening aan de Osram Gloeilampenfabrieken te Berlijn., 1925; 25; 1 omslag
  - Correspondentie over de overname van zes schepen door de Nederlandse regering van het failliet verklaarde bedrijf Stinness als schadeloosstelling voor het daaraan verleende crediet, met bijlagen, w.o. blauwdrukken en taxatie-staten van de schepen., 1925; 26; 1 pak
  - Correspondentie over credietverlening aan de Trustmaatschappij onder het hoofd "Sonderkont Treuhandverwaltung"., 1937-1944; 27; 1 omslag
- Boekhouding, III.
  - Dagboeken van verleende credieten., 1921-1943; 28-30; 3 delen
    - mei 1921 - 27 maart 1923, 28
    - 27 maart - 12 september 1923, 29
    - 12 september 1923-1943, 30
  - Grootboeken op de toegezegde garanties., 1921-1924; 31-32; 2 delen
    - 1921-1923, 31
    - 1923-1924, 32
  - Overzichten van de credietnemende bedrijven., 1921-1943; 33; 1 omslag
  - Overzichten van de door desponerende banken verleende voorschotten., 1921-1934; 34; 1 omslag
  - Halfjaarlijkse rentestaten van voorschotten aan Duitsland voor aankoop van grondstoffen., 1921-1943; 35; 1 pak
  - Kwartaal overzichten van verleende credieten aan Duitse bedrijven., 1922-1943; 36; 1 pak
  - Aantekeningen over crediet verhogingen en veranderde garanties., 1933 en z.j.; 37; 1 deeltje
  - Importstaten., 1934-1936; 38; 1 omslag
  - Klappers op de credietnemende bedrijven., z.j.; 39-40; 2 delen
    - Bestanddeel 1, 39
    - Bestanddeel 2, 40
- Stukken betreffende de Geschiedschrijving aan het Nederlands-Duits Credietverdrag, IV.
  - Correspondentie Mr. S. de Vries aan een samen te stellen Gedenkboek van het Nederlands-Duits credietverdrag., 1943-1946; 41; 1 omslag
  - Ontwerpen van een gedenkboek van het Nederlands-Duits credietverdrag. Getypt in twee examplaren., 1946; 42-43; 2 pakken
    Dit gedenkboek is niet verschenen.
    - Bestanddeel 1, 42
    - Bestanddeel 2, 43
  - Inhoudstafel van het gedenkboek van het Nederlands-Duits credietverdrag., 1946; 44; 1 omslag
  - Klad-aantekeningen van Mr. S. de Vries., z.j.; 45; 1 pak
  - Kranten- en tijdschriftartikelen, met uittreksels., 1922-1933 en z.j.; 46; 1 omslag